【裁判字號】    92,台上,6140
【裁判日期】    921106
【裁判案由】    偽造文書
【裁判全文】
最高法院刑事判決                              九十二年度台上字第六一四０號
    上  訴  人  甲○○
右上訴人因偽造文書案件，不服台灣高等法院中華民國九十年二月二十七日第二審判
決（八十九年度上訴字第四二七一號，起訴案號：台灣桃園地方法院檢察署八十八年
度偵字第九四三、一０四一號），提起上訴，本院判決如左：
    主  文
上訴駁回。
    理  由
按刑事訴訟法第三百七十七條規定，上訴於第三審法院，非以判決違背法令為理由，
不得為之。是提起第三審上訴，應以原判決違背法令為理由，係屬法定要件。如果上
訴理由狀並未依據卷內訴訟資料，具體指摘原判決不適用何種法則或如何適用不當，
或所指摘原判決違法情事，顯與法律規定得為第三審上訴理由之違法情形，不相適合
時，均應認其上訴為違背法律上之程式，予以駁回。本件原判決認定上訴人甲○○與
其母親張秋鶯（已判刑確定）自民國八十五年間起，在桃園縣桃園市○○里○○街四
十一號住處，召集原判決附表一所示之互助會，乃共同基於意圖為自己不法所有之概
括犯意，利用部分會員互不相識且未親自到場投標之機會，虛列「阿扁」等名義為會
員，並於投標時，在空白紙上書寫投標金額、依習慣表示標取會款用意證明之標單而
競標（標單於開標後丟棄而不存在），使各該互助會活會會員陷於錯誤，如數交付會
款，詳如原判決附表二、三所示，共詐得新台幣（下同）六百零五萬二千四百元。上
訴人與張秋鶯復賡續同前不法所有之概括犯意，以其本人名義及冒用詹文豐、詹文昭
名義，參加樂張淑精召集之互助會，並偽造「詹文豐」、「詹文昭」名義及利息之標
單參加競標而得標，致樂張淑精陷於錯誤，如數交付其得標金額，共詐得一百八十七
萬九千五百元，詳如原判決附表四、五所示，足以生損害於「阿扁」、詹文豐及詹文
昭等人等情。因而維持第一審論處上訴人共同連續行使偽造私文書，足以生損害於他
人罪刑，駁回其於第二審之上訴，已綜合全部卷證資料，敘明其所憑之證據及認定之
理由；而以上訴人否認犯罪所持之辯解為不足採，予以指駁綦詳。所為論敘，俱有卷
存之證據資料可資覆按，從形式上觀察，並無違背法令之情形存在。上訴意旨，仍執
陳詞辯解，漫稱張秋鶯因不識字，上訴人始受託負責互助會資料之登載及計算，但對
於標會情形並不知情等語，徒就原審採證認事職權之適法行使，及判決內已明白論斷
之事項，砌詞指摘；復否認犯罪，而為單純事實上之爭執，難謂符合第三審上訴之法
定要件。又在紙上或物品上之文字、符號、圖畫、照相，依習慣或特約，足以為表示
其用意之證明者，依刑法第二百二十條第一項規定，關於刑法偽造文書印文罪章及該
章以外各罪，以文書論。所謂足以為表示其用意之證明，係指依習慣或特約，其意思
表示之形式，在客觀上足以彰顯一定之用意者而言。民間互助會之標單，通常由投標
之會員在空白紙上簡略記載金額及其姓名（或綽號等），依習慣或特約足以為表示該
投標之會員願以其記載之金額為標息，參與競標，固屬以文書論之準私文書；倘僅有
金額（標息）而未載明其姓名（或綽號等），但如足資辨識該標單之製作名義人者，
則單憑此項金額之記載，亦足以為表示該製作名義人願出一定標息而競標之證明，仍
為以文書論之準私文書，不以其名義同時表現於標單內為必要，此觀汽、機車之引擎
號碼，雖未顯示製造廠商之名稱，亦以文書論之準私文書，益徵明灼。原判決依其合
法確認之事實，以上訴人冒用「阿扁」等人名義投標時，僅在空白紙上書寫標息，雖
未記載姓名，但開標時，在場參與競標之會員既得以辨識其投標人係「阿扁」等人，
已足以為表示「阿扁」等人以其標單上所載之金額為標息而參與競標之證明，屬以文
書論之準私文書，於理由內詳加論敘（見原判決第九面第十一行至第十面第七行），
尤無上訴意旨所稱判決適用法則不當之違誤。原判決理由謂上訴人與張秋鶯於八十七
年間開始週轉不靈，其參加樂張淑精之互助會共八會，已標得六會，取得之會款遠超
過已付會款之總額，乃明知無力續繳會款，猶標取另二個活會後，即未續繳會款，應
認有不法所有之意圖（見原判決第十一面第九行至第十六行），無悖於經驗法則，與
原判決附表五列載之金額及其說明，亦無齟齬，不得憑己見任意解釋，據為第三審上
訴之合法理由。上訴意旨指摘之各節，均與法律規定得為第三審上訴理由之違法情形
，不相適合，其上訴為違背法律上之程式，應予駁回。
據上論結，應依刑事訴訟法第三百九十五條前段，判決如主文。
中      華      民      國    九十二    年     十一     月      六      日
                              最高法院刑事第四庭
                                  審判長法官  紀  俊  乾
                                        法官  黃  正  興
                                        法官  劉  介  民
                                        法官  陳  東  誥
                                        法官  孫  增  同
      右正本證明與原本無異
                                              書  記  官
中      華      民      國    九十二    年     十一     月      七      日


司法院資訊處製作；財團法人民間司法改革基金會備份。
